臺灣臺南地方法院民事判決　九十一年度訴字第一三七六號
　　原　　　告　丙　○　○
　　訴訟代理人　甲○○○
　　　　　　　　乙　○　○
　　被　　　告　丁　○　○
右當事人間請求確認抵押權不存在事件，本院判決如左：
    主      文
原告之訴駁回。
訴訟費用由原告負擔。
    事實及理由
一、原告起訴主張：緣坐落台南市○○段五三二之四九地號（當初房屋買賣合約書誤
    繕為五三二之五０地號）土地上所建鋼筋混凝土造四層樓房即門牌號碼為台南市
    ○○路一三九巷五一弄二十六號之七（總面積一六０．三一平方公尺、陽台面積
    二一．一四平方公尺）之建物，係原告之婆婆王櫻花女士於民國（下同）八十二
    年六月二十一日向訴外人橫利建設股份有限公司（以下稱橫利公司，法定代理人
    黃榮臨，設台南市○○街○段三二號一樓）」，以總價金新台幣（下同）二百二
    十七萬元所購買，然該建物於八十八年五月三日則係以原告之名義為所有權人為
    第一次登記。而有關購買該房屋之價金，原告均已依合約書內之「房屋總價金分
    期付款表」所定期數及應付金額逐期給付至四樓結構體完成之第十五期（以後各
    期工程進度均係由原告自行鳩工施工完成），合計已給付房屋價金為七十萬元，
    此事實有被告丁○○所經營之寶年建設公司（以下稱寶年公司）之總經理陳義信
    於每期收款時在「房屋買賣合約書」上之「房屋總價分期付款表」之「收款記錄
    欄」簽註受款金額、日期並蓋章之資料足證。至於何以原告係向訴外人橫利公司
    購屋，應繳付之房屋價金卻非由訴外人橫利公司收受，而卻另由被告丁○○所經
    營之寶年公司之總經理陳義信出面受款？此乃因被告丁○○所經營之寶年公司與
    本件系爭房屋之建商橫利公司兩公司間係互有合建之關係，又被告丁○○與系爭
    房屋之原地主陳金堆【即玉鴻建設股份有限公司（以下稱玉鴻公司）之法定代理
    人吳美雲之夫】之間係共同興建本件系爭房屋等二十間房屋之合建契約關係（當
    初之約定係合建完成後，被告丁○○可分得九間房屋，陳金堆則可分得十一間房
    屋），從而原告當初所應繳付建商橫利公司之購屋價金，才會由被告丁○○所經
    營之寶年公司總經理陳義信出面收款。因此單就本件原告價購之系爭房屋而論，
    既然價款均已付清，則原告與被告丁○○間及與訴外人玉鴻公司之間，顯然並無
    積欠所謂工程款之情形，與彼等間更已無工程款之債權債務關係存在，從而原告
    所有之系爭房屋，與其他尚未繳清購屋價金之他人房屋，在性質上應屬有別，於
    法應非被告丁○○實施所謂法定抵押權之標的物，至屬昭然。詎被告丁○○卻就
    其與訴外人玉鴻公司間之所謂承攬關係所生之工程報酬糾紛，於實施所謂法定抵
    押權時，將原告所有之系爭房屋，亦併予列為強制執行之標的範圍，而予查封執
    行，於法自非允洽。查「抵押權」，係從屬物權，其發生以主債權之發生為前提
    ，主債權若不發生，抵押權亦不發生，主債權若歸無效，抵押權亦隨之無效。故
    抵押權所擔保之債權，如因清償、提存、抵銷、免除等原因全部消滅，抵押權亦
    隨之消滅。而「法定抵押權」既係抵押權之一種，若承攬建築物或地上工作物之
    關係所生之債權已因償付而不存在，法定抵押權自因無從附麗於主債權而亦歸消
    滅。茲就本件而言，原告已依據「房屋買賣合約書」上所載約定進度，按期繳付
    系爭房屋之價金，且業已給付至房屋四樓結構完成之第十五期，先後繳付之購屋
    價金已達七十萬元，至於自第十六期以後直到完工之各期工程進度之施工，則因
    建商已無法續建，故全部由原告一方自行斥資鳩工予以善後，逐步完成。因此就
    原告所承購之上開房屋，其房屋價金原告於該建物之四樓結構完成當時即已悉數
    將款付清，既未積欠建商工程款，更未積欠被告丁○○工程款，顯然並無主債權
    存在，詎被告對原告登記所有之本件系爭房屋卻併予實施法定抵押權，並據以實
    施強制執行，顯已影響到原告之合法權益，爰依法訴請（一）確認被告就原告登
    記所有坐落台南市○○段五三二之四地號土地之前開建物，其法定抵押權不存在
    。（二）被告就上開原告登記所有之建物，所實施法定抵押權之強制執行程序應
    予撤銷（台灣台南地方法院八十八年度執妥字第二九一二號）。
二、按確定判決，除當事人外，對於訴訟繫屬後為當事人之繼受人者，及為當事人或
    其繼受人占有請求之標的物者，亦有效力，民事訴訟法第四百零一條第一項定有
    明文。又民事訴訟法第四百零一條第一項所謂繼受人，依最高法院三十三年上字
    第一五六七號判例意旨，包括因法律行為而受讓訴訟標的之特定繼承人在內。而
    所謂訴訟標的，係指為確定私權所主張或不認之法律關係，欲法院對之加以裁判
    者而言。至法律關係，乃法律所定為權利主體之人，對於人或物所生之權利義務
    關係。惟所謂對人之關係與所謂對物之關係，則異其性質。前者係指依實體法規
    定為權利主體之人，得請求特定人為特定行為之權利義務關係，此種權利義務關
    係僅存在於特定之債權人與債務人之間，倘以此項對人之關係為訴訟標的，必繼
    受該法律關係中之權利或義務人始足當之，民事訴訟法第二百五十四條第一項亦
    指此項特定繼受人而言。後者則指依實體法規定為權利主體之人，基於物權，對
    於某物得行使之權利關係而言，此種權利關係，具有對世效力與直接支配物之效
    力，如離標的物，其權利失所依據，倘以此項對物之關係為訴訟標的時，其所謂
    繼受人凡受讓標的物之人，均包括在內（最高法院六十一年台再字第一八六號判
    例參照）。經查：
    （一）本件被告於八十六年間，以承攬人之法律關係，對定作人即訴外人玉鴻公
          司起訴請求本院確認其就坐落台南市○○段五三二－二、五三二－三二、
          五三二－三三、五三二－三四、五三二－三五、五三二－三六、五三二－
          三七、五三二－三八、五三二－三九、五三二－四０、五三二－四一、五
          三二－四二、五三二－四三、五三二－四四、五三二－四五、五三二－四
          六、五三二－四七、五三二－四八、五三二－四九、五三二－五０共二十
          筆土地上之房屋在仟柒佰零萬捌佰貳拾伍元之債權額內之法定抵押權
          存在，經本院以八十六年度重訴字第三七八號審理後，認定被告為前開建
          物之承攬人，訴外人玉鴻公司則為該建物之定作人，而於八十七年六月十
          五日判決確認被告就其所支出之工程款仟柒佰零萬捌佰貳拾伍元之金
          額內，在前開土地上所興建之建物有法定抵押權存在，此有該確定判決在
          卷可稽，並經本院依職權調取該卷宗審閱屬實。
    （二）而原告所有坐落台南市○○段五三二之四九地號土地上建物即門牌號碼台
          南市○○路一三九巷五一弄二十六號之七之四層樓房（即前開確定判決確
          認被告有法定抵押權存在之建物之一），則係於八十八年五月二十五日始
          為第一次所有權之登記，亦有該建物之登記謄本在卷可稽。
    （三）綜上，被告於八十七年間對系爭建物之定作人即原告之前手玉鴻公司，既
          業經本院判決確認其就系爭建物有法定抵押權存在確定，而原告於八十八
          年五月二十五日始為系爭建物之繼受人，依前揭說明，基於物權具有對世
          效力與直接支配物之效力，倘以此項法定抵押權關係為訴訟標的時，凡受
          讓系爭建物之人，自應包括在所謂「繼受人」範圍內，是原告對被告就系
          爭建物是否有法定抵押權存在，自不得再另行起訴請求確認，惟原告仍依
　　　　　上開法律關係向被告起訴，依法自應予駁回。另原告請求撤銷本院八十八
　　　　　年度執字第二九一二號強制執行程序一節，因原告前開請求確認法定抵押
　　　　　權不存在部分既經駁回，則其請求撤銷該強制執行程序，自亦無理由，應
　　　　　併予駁回。
三、依民事訴訟法第七十八條判決如主文。
中　　　華　　　民　　　國　　九十一　　年　　　八　　　月　　十五　　　日
　　　　　　　　　　　　　　　　　 臺灣臺南地方法院民事第二庭
~B法　　　官　洪　碧　雀
右為正本係照原本作成。
如對本判決上訴，須於判決送達後廿日內向本院提出上訴狀。
中　　　華　　　民　　　國　　九十一　　年　　　八　　　月　　十五　　　日
~B法院書記官　顏　惠　華
